【裁判字號】    98,台上,1563
【裁判日期】    980827
【裁判案由】    損害賠償等
【裁判全文】
最高法院民事判決            九十八年度台上字第一五六三號
上  訴  人  元大證券股份有限公司
法定代理人  丁 ○ ○
訴訟代理人  蕭 壬 宏律師
被 上訴 人  甲 ○ ○
            乙 ○ ○
            丙○○○
共      同
訴訟代理人  簡 炎 申律師
            林 光 彥律師
上列當事人間請求損害賠償等事件，上訴人對於中華民國九十八
年三月二十四日台灣高等法院第二審更審判決（九十六年度金上
更(一)字第八號），提起上訴，本院判決如下：
    主  文
上訴駁回。
第三審訴訟費用由上訴人負擔。
    理  由
本件上訴人之法定代理人已變更為丁○○，經其聲明承受訴訟，
核無不合，先予敘明。
其次，上訴人主張：被上訴人甲○○原為伊城中分公司證券營業
員，在職期間曾簽具聲明書，同意確實遵守證券相關法令及伊公
司配合法令所訂之內控規定，否則願受辭退並賠償公司所受損害
。同時邀約被上訴人丙○○○、乙○○出具員工保證書為其職務
保證人，保證甲○○如有營私舞弊、違反伊公司內部規定、執行
職務有過失或為其他不法行為時，負連帶清償責任。嗣甲○○於
民國九十一年十一月二十六日至同年月二十八日間，違反當時證
券商負責人及業務人員管理規則（下稱證券商管理規則）第十六
條（現為第十八條）第二項第八款、第十九款之規定，未經取具
委託書即使用其父陳金定帳戶買進「嘉裕」股票二○三張，並接
受同樣未具委託書之訴外人陳福誠之委託，使用客戶李秀娥、陳
明達、李惠津及李順成等人（下稱李秀娥等人）之融資帳戶買進
「嘉裕」股票二二九六張（下統稱系爭股票買賣），惟屆期均不
履行交割義務，致伊受有損害。經伊處分上開客戶帳戶內之股票
及依強制執行程序自陳明達之財產獲得部分賠償後，仍受有新台
幣（下同）四千七百六十九萬四千八百八十九元之損害。爰依聲
明書第三條第三項約定及連帶保證法律關係，求為命被上訴人連
帶給付該金額並自訴狀繕本送達翌日（九十二年三月十九日）起
加付法定遲延利息之判決。
被上訴人則以：上訴人自八十二年起受陳福誠（別號益航陳）之
委託下單，即先後使用李秀娥等及被上訴人甲○○提供之簡瑪琍
、鄭隆正等人頭帳戶操作股票買賣，多年來以此交易方式均未發
生違約交割情事，因而使上訴人獲得鉅額利益，顯見陳福誠有無
交付李秀娥等人出具之委託書，實與系爭違約交割致上訴人所受
損害間，並無相當因果關係，上訴人請求賠償，已屬無據。況甲
○○以上開模式執行股票買賣行為，從未違背上訴人之指示、監
督，上訴人更未曾為異議，其以甲○○違反僱傭契約，請求賠償
，亦無理由。再者，上訴人監督甲○○執行職務之行為，有重大
過失，其請求為人事保證之被上訴人乙○○、丙○○○二人負連
帶保證責任，尤屬顯失公平等語，資為抗辯。
原審以：被上訴人甲○○於九十一年十一月二十六日至二十八日
間，接受未依規定出具委託書之訴外人陳福誠之委託，使用李秀
娥等人帳戶，及以其父陳金定帳戶分別為陳福誠買進「嘉裕」股
票二二九六、二○三張，屆期均違約不履行交割義務等事實，固
為兩造所不爭執，且證券商之負責人及業務人員，除法令另有規
定外，不得提供親屬名義供客戶申購、買賣有價證券；不得受理
非本人或未具客戶委任書之代理人申購、買賣或交割有價證券行
為，證券商管理規則第十六條第二項第八款、第十九款分別定有
明文。被上訴人甲○○書立之聲明書第三條第三項亦約定：本人
（即甲○○）於任職公司期間，願確實遵守證券相關法令及公司
配合法令所訂內控之規定，否則願受公司辭退並賠償公司所受之
損害等內容。惟按損害賠償之債，以有損害之發生及有責任原因
之事實，並二者之間，有相當因果關係為成立要件。經依系爭違
約交割事件之資料所示，及訴外人李秀娥之證述暨其配偶陳福誠
於刑事案件偵查中之自承，可知李秀娥及陳明達、李惠津、李順
成依序於八十二年二月二十日、九十一年二月二十二日、九十一
年三月十二日、八十八年八月十三日在上訴人之城中分公司開戶
，均未曾出具委託書授權陳福誠為股票之買賣，卻自八十二年起
即由陳福誠以其等名義進行種類極廣，交易金額極為龐大之股票
買賣行為，而在九十一年十一月間為系爭股票買賣前，皆無違約
交割之情事。則甲○○縱違反證券商管理規則規定，接受陳福誠
以李秀娥等人帳戶買進股票，然此違規行為，通常並不當然發生
客戶違約交割之情事，自難認甲○○之違反規定行為與上訴人主
張因系爭違約交割所生之損害間，有相當因果關係。又甲○○雖
有提供其父陳金定之帳戶為陳福誠購買系爭股票，但甲○○亦曾
提供訴外人簡瑪琍、鄭隆正等人頭帳戶供陳福誠長期使用，為李
秀娥所證實，且有其等開戶契約書等可稽，足見依陳福誠長期使
用人頭戶買賣股票之事實，甲○○提供其父陳金定帳戶為陳福誠
購買系爭股票，本屬陳福誠使用人頭戶行為之一環。有此行為，
通常亦不當然發生違約交割之結果，仍難據此，認為甲○○以親
屬名義供客戶買賣股票之行為，與系爭違約交割所生損害間有相
當因果關係。再參諸自八十二年起至九十一年十一月發生系爭違
約交割事件止，上訴人除由其副總經理何士棟提供東方大樓場地
予陳福誠、李秀娥夫妻看盤外，其總公司業務督導馬家驩、城中
分公司前後任經理、業務副理等，對於陳福誠長期使用各該人頭
戶從事股票買賣之行為，均屬知情而予以容認，業據證人李秀娥
、廖鴻麟證明屬實，暨就股票交易紀錄觀之，上訴人對於陳福誠
之上開行為，如依規定經由錄音帶查核程序即可知之，卻仍容許
其長期以此模式買賣股票，藉以獲取鉅額費用利益等情，益見被
上訴人甲○○於無委託書情形下接受陳福誠下單買進系爭股票之
行為，乃在上訴人之指揮監督下所為，並未違反僱傭契約。從而
，上訴人本於聲明書第三條第三項約定及連帶保證法律關係，請
求被上訴人連帶賠償，即屬無理，為其心證之所由得。因將第一
審所為上訴人勝訴之判決廢棄，改判駁回其訴。經核於法洵無違
誤。上訴人既明知且容許陳福誠多年來使用甲○○提供之簡瑪琍
、鄭隆正等人頭戶從事股票買賣之行為，自不因甲○○於系爭股
票買賣時，為陳福誠提供另一人頭戶即其父陳金定之帳戶而影響
原審就此部分所為同屬陳福誠使用人頭戶行為之一環之認定。上
訴意旨，指摘原判決不當，求予廢棄，非有理由。
據上論結，本件上訴為無理由。依民事訴訟法第四百八十一條、
第四百四十九條第一項、第七十八條，判決如主文。
中    華    民    國  九十八  年    八    月  二十七  日
                      最高法院民事第三庭
                          審判長法官  蘇  茂  秋
                                法官  陳  碧  玉
                                法官  王  仁  貴
                                法官  張  宗  權
                                法官  簡  清  忠
      本件正本證明與原本無異
                                      書  記  官
中    華    民    國  九十八  年    九    月    八    日
                                                      ｍ


司法院資訊處製作；財團法人民間司法改革基金會備份。
